臺灣高等法院臺中分院民事判決
110年度上字第334號
上  訴  人  洪木森  

            洪瑞雲  
            洪雅柔  


            洪孟圓  

            洪敏峰  

            洪文秀  

            吳洪秀治
            洪睿呈(即洪春南之承受訴訟人，兼０００之承當



            洪邦程(即洪春南之承受訴訟人，兼０００之承當


            洪崑程(即洪春南之承受訴訟人，兼０００之承當

                     住○○市○○區○○○路000巷00弄0號      0樓
共     同
訴訟代理人  張鴻欣律師                      
            張嘉玲律師
視同上訴人  洪志忠  
            洪貴富  
            黄琦雯    住彰化縣○○市○○街00號                      洪銀鴻    住彰化縣○○市○○路○段000巷00號                          之0

被上訴人    洪怡婷  
訴訟代理人  吳讚鵬律師
上列當事人間請求分割共有物事件，上訴人對於中華民國110年5
月19日臺灣彰化地方法院108年度訴字第660號第一審判決提起上
訴，本院於110年12月22日言詞辯論終結，判決如下：
    主  文
上訴駁回。
第二審訴訟費用由兩造依附表一所示比例負擔。
    事實及理由
壹、程序事項：
一、按訴訟繫屬中為訴訟標的之法律關係，雖移轉於第三人，於
    訴訟無影響，但第三人如經兩造同意，得聲請代當事人承當
    訴訟；僅他造不同意者，移轉之當事人或第三人得聲請法院
    以裁定許第三人承當訴訟，民事訴訟法第254條第1項、第2
    項分別定有明文。本件坐落彰化縣○○市○○○段○○○段000○0000
    0地號土地（以下合稱系爭土地）之共有人０００於民國109年1
    月20日死亡，由其繼承人０００、洪睿呈、洪邦程、洪崑程承
    受訴訟（原審卷一第233-245頁、第262-262頁），合於民事
    訴訟法第175條規定；又０００就系爭土地之權利範圍為公同共
    有1/3，嗣由洪睿呈、洪邦程、洪崑程於同年2月27日為分割
    繼承登記，有土地建物查詢資料可按（原審卷二第18頁、第
    22頁），而洪睿呈、洪邦程、洪崑程聲請代０００承當訴訟，
    亦經０００及被上訴人表示同意，有民事承當訴訟狀及本院110
    年12月22日言詞辯論筆錄在卷可憑（本院卷第229頁、第235
    -241頁），經核與上開規定相符，自應予准許。
二、次按訴訟標的對於共同訴訟之各人必須合一確定者，共同訴
    訟人中一人之行為有利益於共同訴訟人者，其效力及於全體
    ，民事訴訟法第56條第1款定有明文。查被上訴人於原審起
    訴請求裁判分割兩造共有之系爭土地，經原審判決後，僅洪
    木森、洪瑞雲、洪雅柔、洪孟圓、洪敏峰、洪文秀、吳洪秀
    治、洪睿呈、洪邦程、洪崑程（下合稱洪木森等10人）提起
    第二審上訴，其上訴有利於其餘共同被告，效力應及於其餘
    共同被告。是原審共同被告洪志忠、洪貴富、黃琦雯、洪銀
    鴻，應為視同上訴人。
三、視同上訴人黃琦雯、洪銀鴻經合法通知，未於言詞辯論期日
    到場， 核無民事訴訟法第386條所列各款情形，爰依被上訴
    人聲請，由其一造辯論而為判決。　　
貳、訴訟要旨：
一、被上訴人主張：系爭土地為兩造共有，各共有人應有部分比
    例如附表一所示。系爭土地為共有人相同之毗鄰土地，並無
    因物之使用目的或依契約不能分割之情事，因兩造不能協議
    分割，爰依民法第823 條第1 項、第824 條第5 項規定訴請
    裁判合併分割等語。【原審判決系爭土地合併分割如原判決
    附圖乙案所示，並按原判決附表四所示金額互為找補，上訴
    人洪木森等10人不服，提起上訴】於本院答辯聲明：上訴駁
    回。
二、上訴人方面：
  ㈠上訴人洪木森等10人主張：系爭土地應依原判決附圖乙案為
    分割。惟被上訴人與視同上訴人黄琦雯、洪銀鴻共同取得乙
    案編號Ａ部分土地，與其等共有之同段199地號土地相鄰，編
    號Ａ部分土地得通行199地號土地以至192地號土地之公路，
    較符合土地通常使用。故系爭土地因分割而有金錢補償必要
    時，自應合併鄰地199地號評估分割後各土地之臨路條件，
    依補充估價報告書評估結論之「乙案-合併199地號評估臨路
    條件各共有人增減差額分析表（即附表）」作為補償依據等
    語。於本院上訴聲明：1.原判決不利於上訴人部分廢棄。2.
    前開廢棄部分，兩造應依附表所示金額互為找補。
　㈡視同上訴人洪志忠、洪貴富則主張：同意依乙案為分割，惟
    原判決附表四之補償金額過高，伊等無力補償等語。
  ㈢視同上訴人黄琦雯、洪銀鴻未於本院言詞辯論期日到庭，惟
    前於原審陳述略以：伊等分別為被上訴人之母及胞姊，願意
    與被上訴人繼續維持共有等語。
參、得心證之理由 ：
一、按各共有人，除法令另有規定外，得隨時請求分割共有物。
     但因物之使用目的不能分割或契約訂有不分割之期限者，
    不
    在此限。又共有人相同之數不動產，除法令另有規定外，共
    有人得請求合併分割，民法第823 條第1 項、第824 條第5 
    項分別定有明文。準此，凡共有人相同之數不動產，除法令
    另有不得合併之限制規定外，共有人均得請求合併分割。查
　　系爭土地為兩造所共有，應有部分比例詳如附表一所示，且
　　系爭2 筆土地為共有人相同之相毗鄰土地，使用分區均為鄉
    村區乙種建築用地，有土地登記第三類謄本、土地建物查詢
    資料及地籍圖謄本可按（原審卷一第27-33頁、第49-53頁、
    原審卷二第17-22頁）。而系爭土地並無依其使用目的或性
    質不能分割之情形，兩造亦無不得分割之約定，各共有人復
    無法達成分割協議等情，為兩造所不爭執，則被上訴人訴請
    裁判合併分割系爭2 筆土地，自屬有據。
二、又共有物之分割，法院得因任何共有人之請求，命以原物分
    配於各共有人。以原物為分配時，因共有人之利益或其他必
    要情形，得就共有物之一部分仍維持共有。民法第824條第2
    項第1款、第4項定有明定。另定共有物之分割方法，固可由
    法院自由裁量，惟仍應斟酌各共有人之意願、共有物之性質
    、經濟效用及全體共有人之利益等情形，為適當公平之分割
    （最高法院105年度台上字第768號判決意旨參照）。經查：
　㈠系爭2筆土地相毗鄰，203-1地號土地南側及西側臨茄苳路1段
    303巷道路（位於同段203-1、204-2、204-1、204、205-7至
    -15地號），其中如彰化縣彰化地政事務所收件日期文號108
    年10月18日彰土測字第2822號土地複丈成果圖編號己所示面
    積73平方公尺之土地，即為該303巷道路之一部分；另系爭
    土地上有如上開複丈成果圖編號甲（使用人：被上訴人、洪
    銀鴻、黃琦雯）、乙、乙1（洪木森等10人）、丙、丙1（洪
    志忠）、丁、丁1（使用人：洪貴富）、戊（使用人：洪志
    忠、洪貴富之母）所示各該建物分布等情，業經原審會同兩
    造至現場勘驗屬實，製有勘驗筆錄及現場照片可憑（原審卷
    一第149-151頁、第159-183頁），並有彰化縣彰化地政事務
    所繪製上開複丈成果圖可按（原審卷一第193頁）。 
　㈡系爭土地之分割方法，原分據被上訴人提出原判決附圖甲案
    ，上訴人提出原判決附圖乙案，但被上訴人於本院已不再主
    張甲案，而同意採乙案（本院卷第191頁）；洪富貴、洪志
    忠2人亦均同意採乙案，願意繼續維持共有；黃琦雯、洪銀
    鴻亦均願與被上訴人繼續維持共有。而依乙案為分割，已考
    量各共有人分割前應有部分面積，可兼顧全體共有人均受原
    物分配之公平性，且分割後由被上訴人與黃綺雯、洪銀鴻取
    得乙案編號A部分土地；洪木森等10人取得乙案編號B部分土
    地；洪志忠、洪貴富取得乙案編號C部分土地，渠等分別使
    用之建物，大部分坐落在各自分得之土地內，使其等得以房
    地合一使用，符合經濟效益。另乙案編號D部分之土地，係
    現有茄苳路1段303巷道路之一部分，繼續維持共有作為通路
    使用，亦使乙案編號B、C部分土地得有道路通行，不致形成
    袋地而影響此部分土地使用價值。至於乙案編號A部分土地
    ，雖未臨接道路而有成為袋地之虞，但被上訴人已表明編號
    A部分土地縱為袋地，因其目前尚未規劃如何使用，待日後
    要開發時再與鄰地所有人洽商處理，仍以乙案為其所希望之
    分割方法等語（本院卷第231頁），而洪木森等10人陳明其
    等已就被上訴人取得袋地主張通行權部分為考量，但仍認應
    採乙案為分割等語（本院卷第232頁），洪志忠、洪貴富亦
    陳明同意洪木森等10人看法，同意採乙案，足見已斟酌甲、
    乙案，且對於乙案編號A部分縱屬袋地，日後仍可另為規劃
    ，就其可能面臨之通行權問題均已有所考量，但仍同意乙案
    ；況編號A部分土地北側相鄰之同段199地號土地，亦為被上
    訴人、黃琦雯及洪銀鴻所共有（原審卷二第151-152頁），
    其等既在此認知下同意分得編號A部分土地，得與199地號土
    地合併規劃使用，以發揮土地最大效用，仍不排除藉由199
    地號土地北側之同段199-2土地道路解決通行問題之可能（
    原審卷二第149頁、第153頁、估價報告書附件6-8照片）。
    故編號A部分土地雖有成為袋地之虞，但乙案仍符合土地經
    濟效益、整體規劃利用，並能迅速解決紛爭，徹底消滅共有
    關係，造成變動及損害均輕微，對各共有人應為適切公允之
    分割方案。
　㈢綜上，本院審酌上開系爭土地使用現況、共有人之意願、共
    有物之性質、各共有人分得土地之位置及分割後共有人間價
    值之平衡、系爭土地經濟價值等一切情狀，認系爭土地依乙
    案為分割，確屬兼顧兩造全體共有人之利益，符合多數共有
    人之意願，並可發揮系爭土地分割後之整體利用價值及經濟
    效用，應屬妥適之分割方案。　
三、又按以原物為分配時，如共有人中，有不能按其應有部分受
    分配者，得以金錢補償之，為民法第824條第3項所明定。故
    以原物為分配時，各共有人是否應為補償或受補償，均應以
    其所受分配者，是否已逾或少於其應有部分為斷，且補償金
    額之多寡，亦應以應有部分為計算之標準。查系爭土地經依
    乙案分割，兩造分別取得之土地，其臨路情況及位置各有不
    同，其價值自有差異，自應互為找補。經原審囑託華聲科技
    不動產估價事務所（下稱華聲事務所），鑑定各共有人分得
    土地價值及應相互找補之金額為若干，經該所以110年1月14
    日函檢送估價報告在卷（見原審卷二第31頁），審之上開估
    價報告乃該事務所，依不動產估價技術規則相關規定，並針
    對勘估標的進行產權、一般因素、區域因素、個別因素、不
    動產市場現況、最有效使用等因素分析，並考量當地現況及
    未來發展，將本件土地臨路現況、地形及地勢、土地利用現
    況、公共設施便利性等個別條件的因素差異及勘估標的所在
    區域之條件進行分析及調整，採用比較法與土地開發分析法
    之估價方法進行評估，而作成鑑定報告（詳見不動產估價報
    告書），並說明兩造依乙案分割後所取得土地價值及互為找
    補金額如原判決附表四所示，核屬客觀可採。
四、洪木森等10人雖主張被上訴人與黃琦雯、洪銀鴻分得之編號
    Ａ部分土地，與北側其等共有之199地號土地相鄰，得通行19
    9地號土地以至192地號土地之公路，故應合併鄰地199地號
    評估分割後各土地之臨路條件，依補充估價報告書評估結論
    即附表互為補償云云。惟查，本件合併分割之標的為系爭2
    筆土地，本即應以系爭2筆土地分割後之臨路條件為金錢補
    償之評估依據，洪木森等10人以199地號土地北側之192地號
    土地現況為道路，即謂應合併199地號土地評估分割後土地
    之臨路條件，已屬無據。再者，199地號並非屬交通用地，
    現況亦非道路，有土地及建物查詢資料、現場照片足憑（原
    審卷二第149-151頁、估價報告附件6-8照片），並為兩造所
    不爭執（本院卷第114-115頁），故華聲事務所勘估系爭土
    地北側評定為未臨道路（原審卷二第85-87頁），並據以評
    估各共有人所取得之土地價值，而作成原判決附表四所示各
    共有人應受補償金額賦配表，自無違誤。洪木森等10人上開
    主張，並無足採。　　
肆、綜上所述，被上訴人依民法第823 條第1 項、第824 條第5
    項規定，請求合併分割系爭土地，為有理由，應予准許。本
    院審酌系爭土地使用現況、共有人之意願、共有物之性質、
    各共有人分得土地之位置及分割後共有人間價值之平衡、系
    爭土地經濟價值等一切情狀，認系爭土地應採之分割方法為
    依附圖乙案所示，並由兩造共有人按原判決附表四所示金額
    互為找補。原審依此分割方法為判決，核其認事用法並無不
    當，上訴意旨仍執前詞指摘原判決所採分割方案不適當，求
    予將原判決廢棄改判，核屬無據，本件上訴無理由，應予駁
    回。
伍、本件事證已臻明確，兩造其餘主張及舉證，核與判決結果無
    影響，毋庸逐一論述，又本件為分割共有物之事件，分割之
    結果共有人全體均同受其利益，各共有人之攻擊防禦及分割
    方案均屬維護權益所必要，倘由敗訴之一造負擔，顯有失公
    平，故應由全體共有人按應有部分比例分擔，併此敘明。
陸、據上論結，本件上訴為無理由，爰判決如主文。
中　　華　　民　　國　　111 　年　　1 　　月　　12　　日
        　　    民事第四庭    審判長法　官  林慧貞
　　　　　　　　　　　　　　        法　官  莊嘉蕙
　　　　　　　　　　　　　　　      法　官  劉惠娟
正本係照原本作成。       
如不服本判決，應於收受送達後20日內向本院提出上訴書狀，其
未表明上訴理由者，應於提出上訴後20日內向本院補提理由書狀
（均須按他造當事人之人數附繕本）。因疫情而遲誤不變期間，
得向法院聲請回復原狀。
上訴時應提出委任律師或具有律師資格之人之委任狀；委任有律
師資格者，另應附具律師資格證書及釋明委任人與受任人有民事
訴訟法第四百六十六條之一第一項但書或第二項所定關係之釋明
文書影本。如委任律師提起上訴，應一併繳納上訴裁判費。

                                    書記官  陳文明

中　　華　　民　　國　　111 　年　　1 　　月　　17　　日

　　　　　　　　　　　　　　
　　　　　　　　　　　　　　
　　　　　　　　　　　　　　

　　　　　　　　　　　　　　
　　　　　　　　　　　　　　　　　　　　　　　　　　　　　　　　　　　　　　　　　　
附表一：
編號 共有人姓名 應有部分比例    203地號 203-1地號 1 洪睿呈、洪邦程、洪崑程 公同共有1/3 公同共有1/3 2 洪木森   3 洪瑞雲   4 洪敏峰   5 洪孟圓   6 洪雅柔   7 洪文秀   8 吳洪秀治   9 洪志忠 1/6 1/6 10 洪貴富 1/6 1/6 11 黄琦雯 1/9 1/9 12 洪銀鴻 1/9 1/9 13 洪怡婷 1/9 1/9 


附表：
       應受補償之共有人   金額合計   洪木森等10人（公同共有） 洪志忠 洪富貴  應付補償之共有人 洪怡婷 483,535元 21,436元 21,436元 526,407元  黃琦雯 483,536元 21,435元 21,436元 526,407元  洪銀鴻 483,536元 21,436元 21,435元 526,407元 金 額 合 計  1,450,607元 64,307元 64,307元 1,579,221元